ACORDAO-COMPLETO-2479793

ACÓRDÃO 1576/2022 ATA 7/2022 - PRIMEIRA CÂMARA

VISTOS, relatados e discutidos estes autos de processo de aposentadoria de ex-servidores federais cedidos ao estado de Rondônia,
ACORDAM os Ministros do Tribunal de Contas da União, reunidos em sessão da Primeira Câmara, diante das razões expostas pelo relator e com fundamento na Constituição Federal, art. 71, III e IX, e na Lei 8.443/1992, arts. 1º, V, e 39, II, em:
9.1. converter o presente julgamento em diligência;
9.2. determinar ao Departamento de Centralização de Serviços de Inativos e Pensionistas do Ministério da Economia que adote as seguintes providências:
9.2.1. encaminhe a este Tribunal, no prazo de trinta dias, cópia dos processos de reconhecimento de saberes e competência e de concessão de retribuição de titulação dos servidores de que cuidam estes autos, em especial, se houver, o certificado de conclusão de mestrado por parte do servidor Enivaldo de Oliveira;
9.3.2. esclareça se houve afastamento do servidor Enivaldo de Oliveira para frequentar o curso de especialização a que se refere o certificado juntado à fl. 6 da peça 26 e, em caso negativo, esclareça como foi possível a obtenção daquela certificação.

Pessoal. Aposentadoria. Retribuição por titulação

Primeira Câmara

Departamento de Centralização de Serviços de Inativos e Pensionistas.

3. Interessados/Responsáveis:
3.1. Interessados: Enivaldo de Oliveira (XXX.931.502-XX); Ilda Wachtel de Chaves (XXX.727.649-XX); Ivanete Pequeno Viana (XXX.938.514-XX).

13.1. Ministros presentes: Walton Alencar Rodrigues (Presidente), Vital do Rêgo e Jorge Oliveira.
13.2. Ministro-Substituto convocado: Augusto Sherman Cavalcanti (Relator).

AUGUSTO SHERMAN

Adoto como relatório a instrução a cargo da Secretaria de Fiscalização de Integridade de Atos e Pagamentos de Pessoal e de Benefícios Sociais (Sefip) , acolhida pelo representante do Ministério Público junto ao Tribunal de Contas da União (MPTCU) :
"INTRODUÇÃO
1.	Trata-se de atos de concessão de aposentadoria a ex-servidores cuja Unidade Jurisdicionada é o Departamento de Centralização de Serviços de Inativos e Pensionistas.
2.	Os atos foram submetidos à apreciação do Tribunal de Contas da União (TCU) para fim de registro, nos termos do art. 71, inciso III, da Constituição Federal. Os atos foram cadastrados e disponibilizados ao TCU por intermédio do Sistema e-Pessoal, na forma do art. 2º e 4º da Instrução Normativa TCU 78/2018.
HISTÓRICO
3.	Por meio do Acórdão 2508/2021-TCU-Primeira Câmara (peça 17) , de relatoria do Ministro Benjamin Zymler, os atos constantes do presente processo, com exceção daqueles em favor de Enivaldo de Oliveira, Ilda Wachtel de Chaves e Ivanete Pequeno Viana, foram julgados legais.
4.	Em relação aos supracitados atos, houve determinação para que a Sefip verificasse a legalidade do pagamento da gratificação denominada 'Retribuição por Titulação'.
EXAME TÉCNICO
5.	Após análise da Tabela de Remuneração dos Servidores Públicos Federais Civis e dos Ex-Territórios (peça 18) , esta Unidade Técnica constatou que, de fato, há erro na implantação dos valores relativos à rubrica de Retribuição por Titulação (RT) na folha de pagamento dos supracitados ex-servidores.
6.	Conforme peças 3, 9 e 10, os ex-servidores apresentaram certificados de conclusão de Pós-Graduação em nível de Especialização. No entanto, as rubricas relativas a RT constantes dos atos e fichas financeiras dos supracitados ex-servidores apresentam valores referentes a Mestrado  (Ilda e Ivonete - R$ 4.173,44 e R$ 4.340,38, respectivamente) e a Doutorado  (Enivaldo - R$ 9.982,88) . Ou seja, há que se adequar os valores das rubricas ao nível de RT-Especialização, conforme tabela anexada ao processo (peça 18) .
CONCLUSÃO 
7.	Cabe, assim, proposta de ilegalidade e recusa de registro dos atos, nos termos do art. 260, § 1o, do Regimento Interno do TCU.
8.	Quanto aos valores indevidos já pagos, a sua percepção de boa-fé permite a aplicação do Enunciado 106 da Súmula da Jurisprudência do TCU, dispensando-se a devolução.
9.	Por fim, importa observar que os atos foram disponibilizados ao TCU há menos de cinco anos. Portanto, não é necessária a instauração do contraditório, nos termos do Acórdão 587/2011-TCU-Plenário de relatoria do Ministro Valmir Campelo. Registre-se que a análise observou o regramento inscrito na Resolução TCU 315/2020.
PROPOSTA DE ENCAMINHAMENTO
10.	Ante o exposto, propõe-se:
a) considerar ilegal e recusar registro aos atos iniciais de concessão de aposentadoria a Enivaldo de Oliveira (XXX.931.502-XX) , Ilda Wachtel de Chaves (XXX.727.649-XX) e Ivanete Pequeno Viana (XXX.938.514-XX) , com base nos arts. 71, inciso III, da Constituição Federal, 1o, inciso V, e 39, inciso II, da Lei 8.443/1992 e 260, § 1o, do Regimento Interno do Tribunal de Contas da União (TCU) ;
b) dispensar a devolução dos valores indevidamente recebidos até a data da ciência do acórdão que vier a ser proferido, com base no Enunciado 106 da Súmula da Jurisprudência do TCU;
c) esclarecer aos interessados que, no caso de não provimento de recurso eventualmente interposto, deverão ser repostos os valores recebidos após a ciência do acórdão;
d) determinar ao Departamento de Centralização de Serviços de Inativos e Pensionistas, com base no art. 45 da Lei 8.443/1992 e no art. 4º, inciso I, da Resolução TCU 315/2020, que:
	d.1) faça os ajustes necessários no valor da rubrica Retribuição por Titulação na folha de pagamento dos ex-servidores, comunicando ao TCU, no prazo de quinze dias, as providências adotadas, nos termos do art. 262, caput, do Regimento Interno do TCU; 
	d.2) emita novos atos, livres da irregularidade apontada, submetendo-os a nova análise deste Tribunal, nos termos dos arts. 262, § 2o, do Regimento Interno do TCU;
	d.3) informe aos interessados o teor do acórdão que vier a ser prolatado, encaminhando ao TCU, no prazo de trinta dias, comprovante da data de ciência pelos interessados."
É o relatório.

não há.

Procurador Júlio Marcelo de Oliveira.

PESSOAL. APOSENTADORIA. PROFESSORES CEDIDOS AOS EX-TERRITÓRIOS. RETRIBUIÇÃO POR TITULAÇÃO. LEI 12.772/2012. POSSÍVEL IRREGULARIDADE NA CONCESSÃO DA GRATIFICAÇÃO A UM DOS SERVIDORES. NECESSIDADE DE EXAME MAIS DETIDO. CONVERSÃO DO JULGAMENTO EM DILIGÊNCIA.

APOSENTADORIA (APOS)

Secretaria de Fiscalização de Integridade de Atos e Pagamentos de Pessoal e de Benefícios Sociais (Sefip).

Atuo nestes autos com fundamento no art. 27-A da Resolução-TCU 175/2005, tendo em vista ter sido designado, por meio da Portaria-TCU 13-SEAE, de 15/3/2022, substituto do eminente Ministro Benjamin Zymler.
2. Trata-se de aposentadoria de ex-servidores federais do ex-Território de Rondônia, cedidos a esse estado e vinculados ao Departamento de Centralização de Serviços de Inativos e Pensionistas do Ministério da Economia.
3. Inicialmente, os pareceres da Sefip e do Ministério Público foram pela legalidade e registro de todos os atos constantes destes autos, proposta da qual o Ministro Benjamin Zymler divergiu parcialmente no Acórdão 2508/2021-TCU-Primeira Câmara, no qual foi exarada a seguinte determinação:
"1.7.1. determinar à Secretaria de Fiscalização de Integridade de Atos e Pagamentos de Pessoal e de Benefícios Sociais que verifique a legalidade do pagamento da gratificação denominada "Retribuição por Titulação" aos senhores Enivaldo de Oliveira, Ilda Wachtel de Chaves e Ivanete Pequeno Viana, inclusive quanto ao valor."
4. Em sua nova instrução, a Sefip propõe que sejam consideradas ilegais as concessões de interesse dos servidores Enivaldo de Oliveira, Ilda Wachtel de Chaves e Ivanete Pequeno Viana porque teriam sido agraciados com retribuição de titulação em patamar superior ao devido, pois todos teriam obtido título de especialização, mas ganhado retribuição devida a mestre, no caso das sras. Ilda e Ivanete, e a doutor, no caso do sr. Enivaldo.
5. Os servidores mencionados ocupam o cargo de Professor do Ensino Básico, Técnico e Tecnológico (EBTT) :
"Art. 17. Fica instituída a RT, devida ao docente integrante do Plano de Carreiras e Cargos de Magistério Federal em conformidade com a Carreira, cargo, classe, nível e titulação comprovada, nos valores e vigência estabelecidos no Anexo IV.
§ 1º A RT será considerada no cálculo dos proventos e das pensões, na forma dos regramentos de regime previdenciário aplicável a cada caso, desde que o certificado ou o título tenham sido obtidos anteriormente à data da inativação.
§ 2º Os valores referentes à RT não serão percebidos cumulativamente para diferentes titulações ou com quaisquer outras Retribuições por Titulação, adicionais ou gratificações de mesma natureza.
Art. 18. No caso dos ocupantes de cargos da Carreira de Magistério do Ensino Básico, Técnico e Tecnológico, para fins de percepção da RT, será considerada a equivalência da titulação exigida com o Reconhecimento de Saberes e Competências - RSC.
§ 1º O RSC de que trata o caput poderá ser concedido pela respectiva IFE de lotação do servidor em 3 (três) níveis:
I - RSC-I;
II - RSC-II; e
III - RSC-III.
§ 2º A equivalência do RSC com a titulação acadêmica, exclusivamente para fins de percepção da RT, ocorrerá da seguinte forma:
I - diploma de graduação somado ao RSC-I equivalerá à titulação de especialização;
II - certificado de pós-graduação lato sensu somado ao RSC-II equivalerá a mestrado; e
III - titulação de mestre somada ao RSC-III equivalerá a doutorado.
§ 3º Será criado o Conselho Permanente para Reconhecimento de Saberes e Competências no âmbito do Ministério da Educação, com a finalidade de estabelecer os procedimentos para a concessão do RSC.
§ 4º A composição do Conselho e suas competências serão estabelecidas em ato do Ministro da Educação.
§ 5º O Ministério da Defesa possuirá representação no Conselho de que trata o § 3º , na forma do ato previsto no § 4º .
Art. 19. Em nenhuma hipótese, o RSC poderá ser utilizado para fins de equiparação de titulação para cumprimento de requisitos para a promoção na Carreira."
6. No que concerne aos docentes vinculados às Instituições Federais de Ensino (IFE) , a Resolução 1, de 20 de fevereiro de 2014, do Conselho Permanente para Reconhecimento de Saberes e Competências da Secretaria de Educação Profissional e Tecnologia estabeleceu (grifos acrescidos) :
"Art. 2º. Conceitua-se Reconhecimento de Saberes e Competências o processo de seleção pelo qual são reconhecidos os conhecimentos e habilidades desenvolvidos a partir da experiência individual e profissional, bem como no exercício das atividades realizadas no âmbito acadêmico, para efeito do disposto no artigo 18 da Lei nº 12.772, de 2012. §1º. Para fins de Reconhecimento de Saberes e Competências devem ser observados os seguintes perfis: 
a) RSC I - Reconhecimento das experiências individuais e profissionais, relativas às atividades de docência e/ou orientação, e/ou produção de ambientes de aprendizagem, e/ou gestão, e/ou formação complementar e deverão pontuar, preferencialmente, nas diretrizes relacionadas no inciso I, do art. 11, desta resolução. 
b) RSC II - Reconhecimento da participação em programas e projetos institucionais, participação em projetos de pesquisa, extensão e/ou inovação e deverão pontuar, preferencialmente, nas diretrizes relacionadas no inciso II, do art. 11, desta resolução. 
c) RSC III - Reconhecimento de destacada referência do professor, em programas e projetos institucionais e/ou de pesquisa, extensão e/ou inovação, na área de atuação e deverão pontuar, preferencialmente, nas diretrizes relacionadas no inciso III, do art. 11, desta resolução. 
§2º. A avaliação dos critérios que serão adotados pelas Instituições Federais de Ensino (IFE) para contemplar as diretrizes propostas na alínea "c" do Inciso I e na alínea "a" do inciso II do art. 11, desta Resolução, deverá ser baseada nas atividades de docência e de orientações, e esses critérios deverão ser avaliados, obrigatoriamente, em todos os níveis.
[...]
Art. 3º. O processo avaliativo para a concessão do Reconhecimento de Saberes e Competências aos docentes da Carreira do Magistério do Ensino Básico, Técnico e Tecnológico, será de responsabilidade de Comissão Especial, constituída no âmbito de cada IFE, observados os pressupostos e as diretrizes, constantes nesta Resolução e no regulamento de cada IFE [...]."
7. No caso de professores oriundos dos ex-Territórios, não vinculados a nenhuma instituição federal de ensino superior, houve a edição da Portaria Interministerial 6, de 29 de setembro de 2017, assinada em conjunto pelos Ministérios da Educação e do Planejamento (extinto) .
8. De acordo com o regulamento aprovado pela mencionada portaria, a competência para a condução do processo de avaliação, nesses casos, é das Comissões Permanentes de Pessoal Docente (CPPD) das Superintendências de Administração do MP no Amapá, em Rondônia e em Roraima, consoante art. 3º daquele regulamento.
9. Diferentemente do que ocorre com a avaliação dos docentes das IFE, às quais foi concedida competência para regulamentar a avaliação, observados parâmetros essenciais fixados na lei e na Resolução 1/2014 do Conselho Permanente para Reconhecimento de Saberes e Competências da Secretaria de Educação Profissional e Tecnologia, as então Superintendências do Ministério do Planejamento deveriam observar os requisitos estabelecidos na detalhada Portaria Interministerial 6/2017, cujo Anexo VI reproduzo em parte:
"ANEXO VI
NÍVEL RSC II
9) Orientação ao corpo discente em atividades de ensino, extensão, pesquisa e inovação.
[...]
10) Participação no desenvolvimento de protótipos, depósitos e/ou registros de propriedade intelectual.
[...]
11) Participação em grupos de trabalho e/ou oficinas institucionais.
[...]
12) Participação no desenvolvimento de projetos de interesse institucional, de ensino, pesquisa, extensão e/ou inovação.
[...]
13) Participação no desenvolvimento de projetos e/ou práticas pedagógicas de reconhecida relevância.
[...]
14) Organização de eventos científicos, tecnológicos, esportivos, sociais e/ou culturais.
Estão incluídas nos eventos científicos, tecnológicos esportivos, sociais e/ou culturais todas as atividades anteriores ou posteriores ao ingresso do servidor na instituição, internas ou externas à instituição.
[...]
15) Outras graduações, na área de interesse, além daquela que o habilita e define o nível de RSC pretendido, no âmbito do plano de qualificação profissional.
a) Especialização (curso de pós-graduação lato sensu, com duração mínima de 360 horas) - a comprovação se dará mediante apresentação de certificado ou declaração do curso.
NÍVEL RSC III
16) Desenvolvimento, produção e transferência de tecnologias.
[...]
17) Desenvolvimento de pesquisas e aplicação de métodos e tecnologias educacionais que proporcionem interdisciplinaridade e a integração de conteúdos acadêmicos na educação profissional e tecnológica ou na educação básica.
[...]
18) Desenvolvimento de pesquisas e atividades de extensão que proporcionem a articulação institucional com os arranjos sociais, culturais e produtivos.
[...]
19) Atuação em projetos e/ou atividades em parceria com outras instituições.
[...]
20) Atuação em atividades de assistência técnica nacional e/ou internacional.
[...]
21) Outras pós-graduações, na área de interesse, além daquela que o habilita e define o nível de RSC pretendido, no âmbito do plano de qualificação profissional.
a) 2o Mestrado (curso de pós-graduação stricto sensu) - a comprovação se dará mediante apresentação de diploma ou declaração de conclusão definitiva do mestrado.
22) Produção acadêmica e/ou tecnológica, nas atividades de ensino, pesquisa, extensão e/ou inovação.
[...]"
10. Assim, considerando a redação do § 2º do art. 18 da Lei 12.772/2012 e o item 22, "a", do Anexo 6 da Portaria Interministerial 6/2017, somente faria jus a RT de doutorado o portador de título de mestre que tiver obtido o RSC III.
11. Contudo, somente foi apresentado o certificado de especialização em psicopedagogia do sr. Enivaldo de Oliveira fornecido pelas Faculdades Integradas Jacarepaguá (fl. 6 da pç. 26) , localizada em outro estado da federação (Rio de Janeiro) .
12. Pelo que se verifica no Siape, a concessão do RSC III para o interessado ocorreu em novembro de 2019, cerca de dez meses antes de sua aposentação, ocorrida em setembro de 2020.
13. Diversas são as situações das sras. Ilda Wachtel de Chaves e Ivanete Pequeno Viana, uma vez que o título de especialização, juntamente com outros requisitos a serem verificados pela CPPD da Superintendência do antigo Ministério do Planejamento, Orçamento e Gestão, poderia habilitá-las à percepção do RT de mestrado.
14. Nada obstante, o fato de o RSC dos docentes dos ex-Territórios ser atribuição de órgão de vocação nitidamente administrativa requer um exame mais cuidadoso por parte desta Corte, motivo pelo qual proporei a realização de diligência junto ao órgão de origem para que faça juntar os autos dos processos administrativos constituídos para fins de concessão da RT aos interessados a estes autos, inclusive para o sr. Enivaldo de Oliveira.
15. Deverá ser esclarecido na diligência, outrossim, se houve concessão de licença ao sr. Enivaldo de Oliveira para frequentar o curso de especialização no período de 11/7/2005 a 29/4/2006.   
Diante do exposto, VOTO por que o Tribunal adote a deliberação que ora submeto a este colegiado.
TCU, Sala das Sessões, em 22 de março de 2022.
AUGUSTO SHERMAN CAVALCANTI
Relator